【裁判字號】    89,勞簡上,9
【裁判日期】    891103
【裁判案由】    給付資遣費
【裁判全文】
臺灣臺中地方法院民事判決  八十九年度勞簡上字第九號
    上  訴  人    甲○○
    被上訴人      台灣麥當勞餐廳股份有限公司
                              .
    法定代理人    乙○○      .
    訴訟代理人    呂曼蓉      律師
    複  代理人    范纈齡      律師
右當事人間請求給付資遣費事件，上訴人對於中華民國八十九年七月三日本院臺中簡
易庭八十九年度中簡字第七０七號第一審判決提起上訴，本院判決如左：
    主    文
上訴駁回。
第二審訴訟費用由上訴人負擔。
    事    實
一、上訴人方面：
（一）聲明：
  １、原判決廢棄。
  ２、被上訴人應給付上訴人新臺幣（下同）十一萬九千二百零四元及自起訴狀繕本
      送達翌日起至清償日止，按年息百分之五計算之利息。
（二）陳述：除與原審判決書所載者相同茲予引用外，補稱：
  １、依勞動基準法（下稱勞基法）第一條第二項規定，勞基法僅於雇主與勞工在勞
      動契約或工作規則並無約定勞動條件，或雖有約定但未達最低標準時，始有適
      用之餘地。如勞雇間有優於勞基法所規定之約定者，自應適用所約定之較優的
      勞動條件。
  ２、工作規則發生疑義時，應作有利於勞工之解釋：
    (1)由於勞動力具有「不可儲存」、「無法惜賣」等特性，致勞工相對於雇主，在
      經濟上，甚至在人格上具有從屬性，而恆處於弱勢之地位。為建立及保護勞動
      人格之獨立性與自主性，並確保其「作為一個人應有的生活」，即須立法加以
      保障，故依勞基法第一條之立法目的：「為規定勞動條件最低標準，保障勞工
      權益，加強勞雇關係，以促進社會與經發展，特制定本法；本法未規定者，適
      用其他法律之規定。」。受勞基法規範之勞動契約及工作規則，亦應以保護勞
      工權益，在兼顧雇主事業經營管理之必要，為其合理性之判斷標準。
    (2)勞基法係介於公法與私法間之社會法，基於公法之私法化，關於勞動契約或工
      作規則，除應適用勞基法及其他相關法令之強行規定外，仍須受私法自治及契
      約自由等原則之拘束，從而依勞基法第一條第一項後段之規定，自應有民法第
      九十八條規定之適用。是解釋勞動契約或工作規則，應循「契約應以當事人立
      約當時之真意為準，而真意何在，又應以過去事實及其他一切證據資料為斷定
      之標準，不能拘泥文字致失真意為之。
    (3)關於工作規則性質，固有契約說及法規範說之爭，惟此究為工作規則在規範效
      力上之爭議，核其本質，雖其依勞基法第七十條規定必須訂定，然仍不因之變
      異其為『契約』之地位而成為『法令』。故學界及日本實務上漸傾向定型化契
      約說（事實上習慣說、契約化體說），亦即認為工作規則係雇主以其經濟、社
      會地位，採納各個勞動契約之共通內容，加以體系化、定型化而成，而與一般
      契約條款之本質無異。此一見解亦為台北地方法院八十四年度勞訴字第三八號
      判決、台灣高等法院八十五年度勞上字第一六號判決及台北地方院八十七年度
      勞訴字第三０號判決所肯認。
    (4)綜上所陳，工作規則既屬廣義的勞動契約之一部，且恆具定型性，則依前開說
      明，工作規則之解釋實應援引消費者保護法第十一條第二項及保險法第五十四
      條第二項規定所揭示之法理，縱未逕作有利於勞工之解釋，亦應先探求當事人
      之真意，而於發生疑義時，即須作有利於勞工之解釋，方符勞基法之規範目的
      。
  ３、兩造於八十八年二月二十日所簽訂之勞動契約，既稱「全時人員（『原在職人
      員』）僱用合約書」，且於該合約書第二條明文約定：「由於員工在本合約前
      即已任職於公司，雙方同意就本合約生效前之僱用關係繼續存在，員工之工作
      年資，均自本合約生效前之僱用關係發生日起，與本合約生效後之工作年資合
      併計算，但合併計算之退金休金總基數最高以四十五個基數為限。」，可知於
      訂約當時，被上訴人公司對於原在職人員（即被上訴人公司於適用勞基法前所
      僱用之員工），其年資之認定及其所適用之勞動條件，業已有所考慮，亦足見
      被上訴人公司顯將資遣費與退休費之給付，作不同之處理。再者，依上開僱用
      合約書第十條之規定：「本僱用合約如有未規定或規定不完全之事項，悉依勞
      動基準法及相關法令規定，以及『公司工作規則』等規定辦理。」可知：關於
      僱用合約所未規定或規定不完全之事項，並非逕行適用勞基法或其他相關法規
      ，而係須先視公司規則有無規定，以定當事人間之權利義務關係，此亦應為被
      上訴人公司所預見。是關於原在職人員是否及如何適用公司規則，被上訴人公
      司於訂定勞動契約時實已經斟酌，應屬無疑。
  ４、依被上訴人公司工作規則第十二．四條明定：「公司依照第十二．二條之規定
      而資遣之員工，應按下列規定發給資遣費：(一)公司『繼續』工作每滿一年，發
      給相當於一個月平均工資之資遣費。(二)依前款計算之剩餘日數或未滿一年者，
      以比例計算。」，核其用語為「繼續」且未於同規則中作任何限定，併斟酌同
      規則第十三．三條第四款：「於本公司納入勞動基準法適用行業前已在職之員
      工，其於適用前年資之退休金，依相關法令計算辦理（即悉依勞基法第八十四
      條之二所規範之分段計算給付）」之規定，亦顯見被上訴人公司於制定公司規
      則時，對於資遣費之發給與退休金之給付，乃異其處理及計算，亦即關於資遣
      費之發給，被上訴人公司除依勞基法第八十四條之二前段之規定，必須承認上
      訴人於適用勞基法前之工作年資者外，並有依公司規則第十二．四條規定計算
      資遣費之真意。換言之，被上訴人公司之真意應係不論適用勞基法前後，均以
      上訴人自受僱日（即八十四年十月十六日）起算之實際年資，依上開規則核發
      其資遣費。此一約定，顯然優於勞基法第八十四條之二之規定，衡諸首揭第一
      項說明，自應優先適用。且被上訴人亦應本締結勞動契約時之誠信原則，從其
      規定。
  ５、原判決既判斷「被告所訂立之工作規則中對於資遣費之計算部份，雖未明確揭
      示『適用勞資基法前年資』部分資遣費如何計算給付，然究為『疏忽遺漏』應
      適用工作規則第十四．一條之補充規定尋求適用之依據，或為『刻意省略』以
      使該部分不論『適用勞基法前後之年資』一律依該工作規則第十二．四條計算
      並給付資遣費，尚應探究被告（即被上訴人）訂立該工作規則時之真意」，然
      遍查原判決，關此部分並未為任何認定。退步言之，縱原判決認定被上訴人確
      係「疏忽遺漏」而應依勞基法第八十四條之二核給資遣費，亦未見原判決為此
      判斷之理由。再退萬步言之，假設被上訴人公司於制定工作規則時，確係疏忽
      遺漏，則焉有將居於經濟上強者之被上訴人公司之過失，責令居於經濟上弱者
      之上訴人承擔之理．此不僅有悖勞基法立法精神，亦失諸公平正義。
  ６、所謂「不溯及既往原則」，係指法規不得適用於該法規變更或生效前業已終結
      之事實或法律關係。換言之，該原則係屬法規適用之準則，並非立法原則，更
      非解釋法則。再者，該原則之建立，係源於對公權力之不信任，而就法律及命
      令在『時』之適用上所為之限制。是該原則得否適用於以自由為原則之私法契
      約，已非無疑。退萬步言之，縱肯定不溯及既往原則得類推適用於私法契約，
      亦應是就契約文義已窮於解釋時，始得比附援引之。然基於前開說明，公司工
      作規則第十二．四條誠有解釋餘地，即依文義解釋、目的解釋、論理解釋及體
      系解釋，均見被上訴人公司之真意係依上訴人之實際年資核計其資遣費，而非
      就適用勞基法前後為不同之計算，並無漏洞可言。
  ７、依工作規則第二條及第十條規定，被上訴人即明示資遣費之計算方式，應依被
      上訴人自訂之工作規則辦理，而退休金處理辦法亦同，此皆符合勞基法第七十
      條所規範，亦昭然明揭於僱用合約書中，非如被上訴人所稱未明定資遣費之計
      算方式。
  ８、上訴人於被上訴人適用勞基法前任職時，並未接受被上訴人之宣導，或切結了
      解所謂「寬達食股份有限公司全職退休辦法」。然依工作規則第十三．三條第
      四項規定：「於本公司納入勞動基準法適用行業前已在職之員工，其於適用前
      年資之退休金，依相關法令計算辦理」即指依「勞基法第八十四條之二」，就
      適用勞基法前年資之退休金採勞資協商方式，其「法令」並非指依「寬達食股
      份有限公司全職退休辦法」。且依退休辦法第三條規定：「本公司依主管機關
      核定．．．」然被上訴人公司所訂「退休辦法」為適用勞基法之前所訂，又何
      來主管機關核定其退休辦法？對於工作年資亦無明確之認定，使員工產生疑惑
      。
  ９、被上訴人係於八十八年一月一日適用勞基法之時，即訂頒工作規則，而兩造則
      於同年二月二十三日始締結僱用合約書，故本件工作規則之解釋，應依定型化
      契約之解釋原則，保護締約之一方，避免其因不得不締約而屈服於不公平之契
      約內容。
  １０、被上訴人提出之全時人員工作規則與該公司於八十八年一月一日頒訂者已有所
      變更，試舉二例：(1)原工作規則封面印明「民國八十八年一月一日」之字樣，
      被上訴人提出者則無頒布日期；(2)二者就員工之定義，內容已多處修改或更動
      。
  、被上訴人於八十八年二月二十三日再與上訴人締結僱用合約書，上訴人已於先
      前明白被上訴人之工作規則，並依僱用合約書第七條同意遵守工作規則之一切
      規定，包括：(1)如遭公司資遣，其資遣費計算係依十二．四條之文義，承認「
      繼續」工作之年資，且未就適用勞基法前後採分段處理；(2)如達退休標準欲領
      取退休金時，依第十三．三條第四項規定，被上訴人將就上訴人八十八年一月
      一日以前年資之退休金，依相關法令即勞基法第八十四條之二，採勞資雙方協
      商方式辦理。然而被上訴人卻自行推翻自訂之工作規則不予遵守，只要求員工
      遵守工件規則，顯違誠信原則。
  、被上訴人於適用勞基法前僱用上訴人時，僅就薪資、工作時間及工作內容為約
      定，對於資遣費、退休金等其他勞動條件則未作任何約定，且於上訴人受僱期
      間，亦從未加以宣導，更未就此一部分取得上訴人承諾，被上訴人辯稱「勞動
      條件已商完成」，顯係無中生有，矯飾事實。
  、被上訴人就資遣費與退休金給付標準為不同之處理，有違平等原則：(1)被上訴
      人公司若欲將資遣費與退休金為相同之處理，自應如退休金部分明示同採分段
      適用法，或至少應由被上訴人就存在於適用勞基法前之制度，向上訴人為宣導
      或解釋，於此資訊不公開之情形下，如何責求上訴人必知曉被上訴人於適用勞
      基法前關於資遣費及退休金制度之有無，更遑論上訴人能瞭解被上訴人對於系
      爭合約書及工作規則內容所認定之意義，從而，上訴人僅能就僱用合約書及工
      作規則本身為理解。故被上訴人既就資遣費給付標準為不同於退休金給付標準
      分段適用之規定，即應為不同之處理，始符合論理、體系解釋。
  、營利事業為獲取利潤，本即應負擔一定之風險及成本，其因法律或其他情事變
      更，致增加成本時，理應反映於市場，斷無轉嫁於員工之理，縱須員工共體時
      艱，亦應取得員工之同意。又被上訴人所謂割裂適用、差別待遇之說，誠以其
      於適用勞基法前確實已就「資遣時不給付資遣費」之非契約成立必要之點有所
      表示，並得員工承諾為前提，始有不公平可言，然此與事實不符。且依勞基法
      第八十四條之二規定：「依各該事業單位自訂之規定或勞雇雙方之協商計算之
      」，而非規定「無相關規定得不給與之」，更足顯被上訴人公司所謂差別待遇
      現象，實無違平等原則。退萬步言，縱被上訴人所舉之例可歸為差別待遇，則
      使工作年資達三年以上之上訴人，與工作年資僅有年餘之員工，竟取得相同金
      額之資遣費請求權，豈非更屬不公平之至。
  、不溯及既往原則係司法原則，在契約自由原則之下，並無禁止契約當事人為溯
      及既往之約定。工作規則係屬定型化契約之一種，縱認工作規則為「法規範」
      ，亦非屬「法令」之範圍，並無不溯既往原則之適用。
（三）證據：援用原審之證據方法，並提出全時人員（原在職人員）僱用合約書一份
      、管理組工作時間表一紙、全時人員工作規則一份為證。
二、被上訴人方面：
（一）聲明：駁回上訴。
（二）陳述：除與原審判決書所載者相同茲予引用外，補稱：
  １、兩造之僱用合約書第二條僅就「勞工工作年資自受僱之日起算」一事作成約定
      ，該條約定及契約全文均未提及「適用勞基法前年資」之資遣費計算方式或有
      關資遣費之計算標準。依該合約書第十條約定：「本僱用合約如有未規定或規
      定不完全之事項，悉依勞基法暨相關法令規定，以及公司之工作規則等規定辦
      理」，故本件「適用勞基法前年資」之資遣費計算方式，應同時參照勞基法暨
      相關法令規定，以及公司之工作規則等規定辦理。
  ２、依勞基法第八十四條之二規定，揭示下列原則：(1)工作年資合併計算；(2)資遣
      費之給與標準應區分「適用勞基法前工作年資」及「適用勞基法後工作年資」
      分別予以計算；(3)適用勞基法前之工作年資，其資遣費應依當時應適用之法令
      或事業單位自訂之規定或勞雇雙方之協商計算之。由於適用勞基法前，並無法
      令可資適用，而本件被上訴人在當時亦未自訂規定，且雙方並無協商。
  ３、被上訴人之「工作規則」完全未規定「適用勞基法前年資」之資遣費計算標準
      ，上訴人擅以工作規則第十三．三條有關退休金之規定與資遣費之規定不同，
      即謂被上訴人係有意將資遣費之規定特別為優於勞基法之規定云云，毫無立論
      基礎：
    (1)被上訴人所屬「餐飲業」於民國八十八年一月一日起經勞委會公告納入勞基法
      適用行業，工作規則係被上訴人於適用勞基法後始制定，故工作規則只能適用
      於八十八年之後所存在之僱用關係。
    (2)勞基法擴大適用後，依「法律不溯及既往原則」，有關勞工「適用勞基法前年
      資之資遣費」或「適用勞基法前年資之退休金」，均不受勞基法之拘束。而工
      作規則既為因應勞基法之實施始制定，則對於不受勞基法所拘束之事項，自無
      須予以規定。
    (3)被上訴人於納入勞基法前，針對退休金原已有明文規定，因此在勞基法實施後
      ，就原依被上訴人規定享有之退休金，有必要予以處理及說明，乃於工作規則
      第十三．三條第四項規定：「於本公司納入勞動基準法適用行業前已在職之員
      工，其於適用前年資之退休金，依相關法令計算辦理」期使員工明白：適用勞
      基法前年資之退休金，仍將依據先前所訂定之規定加以給付。
    (4)惟被上訴人公司於適用勞基法前，並未就資遣費為任何規定，而於八十八年公
      佈之工作規則復未就適用勞基法前年資之資遣費予以明定，則適用勞基法前年
      資之資遣費之計算標準為何，即付之闕如。
  ４、不論工作規則之法律性質為「法規範」或「契約」，勞雇間之權義關係應自工
      作規則制定之日起始生效力：
    (1)工作規則之法律性質為法規範時，有「法律不溯及既往原則」之適用。
    (2)縱認工作規則之法律性質為契約，則除非締約當事人明白表示：欲使法律關係
      溯及生效，否則其效力亦應自簽約日起向未來發生。
  ５、所謂工作規則為定型化契約，應依有利於勞工之方式予以解釋云云，顯係誤將
      「未規定」之事項，強加演繹為「已有規定，但意義不明」之事項，且本件並
      非定型化契約，亦無適用定型化契約之解釋原則之餘地：
    (1)工作規則之法律性質應為「法規範」，此見諸勞基法第七十條僅規定雇主訂定
      工作規則時需經勞工主管機關核備，卻未規定事前或事後應經勞工同意即明。
      故將工作規則視為「契約」，與勞基法定之意旨不符。縱認工作規則為定型化
      契約，亦須於契約已有規定但其意義不明之情形時，始有討論契約如何解釋之
      空間，如係「未規定」之事項，則不能由任何一方片面「解釋」以補充之。
    (2)「適用勞基法前年資之資遣費」本非依勞基法而制定之工作規則所需處理之事
      項，則就該事項而言，即屬「工作規則未規定之事項」，自亦無從解釋為：「
      工作規則已規定但意義不明之事項」。
    (3)況且，定型化契約之解釋原則，乃在於保護締約之一方，避免其因不得不締約
      而屈服於不公平之契約內容。然而，本件工作規則之解釋，並無與定型化契約
      解釋原則所欲確保之「規範目的」不符之處，自無適用該解釋原則之餘地：
      上訴人係適用勞基法前即與被上訴人締結僱用契約之勞工，勞動條件已商定
        完成，其後被上訴人始制定工作規則，此與定型化契約締約當事人係處在是
        否要締約之時刻不同。
      工作規則有關適用勞基法前年資之資遣費計算標準，依勞基法第八十四之二
        之規定處理，對於上訴人並無任何不公平之處。因為縱使上訴人於工作規則
        制定時，不同意適用勞基法前年資之資遣費計算方式，因工作規則就本事項
        之規定，既未對上訴人造成不利益之變更（適用勞基法前被上訴人原無資遣
        費給付辦法，亦即上訴人於勞基法頒布前並未享有資遣費，而工作規則並未
        將上訴人原未享有之權利予以變更），則上訴人並無遭受所謂定型化契約弱
        勢當事人之不公平待遇之可能。從而，本件工作規則之解釋，即無適用所謂
        「定型化契約應依有利於勞工之方式解釋」之必要。
      基於退休金與資遣費同樣會增加雇主之人事成本，如雇主在經營正常之情形
        下，發放退休金時尚且要區分適用勞基法前後年資而為計算，何以在雇主經
        營困難或員工工作能力不能勝任之情形下而資遣勞工時，雇主反而要加重自
        己的負擔，就「適用勞基法前年資」仍「比照勞基法發給資遣費」？殊無理
        由。
  ６、工作規則第十二．四條規定，不論依文義解釋、目的解釋、體系解釋等解釋方
      法，均無法得出「有優於勞基法規定」之意旨：
    (1)「適用勞基法前年資之資遣費」本非工作規則之規範對象，從而工作規則第十
      二．四條規定，其文義既未涵括「適用勞基法前年資」，自無從擴張解釋為適
      用於「適用勞基法前年資之資遣費」。
    (2)雖然勞基法為保護勞工之法律，然依勞基法第八十四條之二明白規定：工作年
      資合併計算，資遣費計算標準分段適用，以確保法之安定性，並避免雇主因溯
      及之負擔釀成經濟體系之崩壞。因此，自勞基法有關「適用勞基法前年資之資
      遣費」之規範目的觀之，工作規則第十二．四條規定，亦無從解釋為適用於「
      適用勞基法前年資之資遣費」。
    (3)自體系解釋之觀點而言，工作規則第十三．三條有關退休金之規定，係基於被
      上訴人原已訂有退休辦法，但在勞基法實施前前並無資遣辦法，自無須就「適
      用勞基法前年資之資遣費」再為規定。
  ７、勞基法增訂第八十四條之二之前，有關工作年資及資遣費計算標準之規定方式
      ，與本件僱佣合約書第一條及工作規則第十二．四條相同，而最高法院裁判多
      次明白闡示：勞基法施行前法律原無規定給付員工退休金之事業單位，雇主並
      無退休金給付義務，如欲使原無義務之人溯及負擔義務，其規定必須明確：
    (1)勞基法於七十三年開始施行，當時有關資遣費計算標準之規定，悉依勞基法第
      十七條之規定：「雇主依前條終止勞動契約者，應依左列規定發給勞工資遣費
      ：一、在同一雇主之事業單位繼續工作，每滿一年發給相當於一個月平均工資
      之資遣費。二依前款計算之剩餘月數，或工作未滿一年者，以比例計給之。未
      滿一個月者以一個月計。」其規定方式與本件工作規則第十二．四條相同，均
      未明文其應適用之期間是否及於適用勞基法前或適用勞基法後之年資。
    (2)有關退休金之規定，悉依勞基法第五十五條之標準，均未明文其應適用之期間
      是否限於適用勞基法前或適用勞基法後之工作年資。
    (3)當時之勞基法施行細則第五條第一項亦明文規定：勞工工作年資以服務同一事
      業單位為限，並自受僱當日起算。與本件僱用契約第一條規定相同。
    (4)最高法院本諸不溯既往原則，屢次於判決中強調：勞動基準法第五十五條既未
      明確規定，溯及並創設原無法律規定給付員工退休金之事業單位，於勞動基準
      法施行後，對該法施行前之員工工作年資仍應給付退休金，則該施行細則第二
      十八條第一項第二款但書規定之溯及及創設效力，顯然超越勞動基準法委任範
      圍，應為無效，難予一併適用。
    (5)被上訴人於適用勞基法前，原無就溯自受僱日起針對適用勞基法前年資給付資
      遣費之規定，工作規則亦未規定溯自受僱日起針對適用勞基法前年資給付資遣
      費，基於前引最高法院裁判之意旨，被上訴人自無就上訴人適用勞基法前年資
      ，依勞基法所定資遣費計算標準計算資遣費之義務。
  ８、更何況，倘若依上訴人所辯稱方式解釋系爭規定，將造成被資遣員工對於適用
      勞基法前年資之處理不一致，而有割裂適用之情形，此絕非被上訴人訂定系爭
      工作規則之本意。
  ９、在工作規則發布後，又與上訴人簽立僱用合約書係為了使公司與員工間之權利
      義務更為明確。
（三）證據：援用原審之證據方法，並提出全時人員工作規則、麥當勞政策檔案各一
      份、公司變更登記事項卡為證。
        理    由
一、本件上訴人主張其自八十四年十月十六日起任職於被上訴人臺中復興路分公司，
    至八十八年六月十八日被上訴人終止兩造間之僱用契約為止，服務年資共計三年
    八個月又三天，依被上訴人於八十八年一月一日公布之工作規則第十二．四條有
    關資遣費之規定，並未如該規則第十三．三條有關退休金給付或勞基法第八十四
    條之二規定，區分適用勞基法前後年資而為分段計算，被上訴人自應以上訴人平
    均工資新臺幣（下同）三萬六千六百七十八元，年資三年八個月又三天，計算應
    發給之資遣費，即一十三萬七千五百四十三元（(36,678×3)＋ (36,678×9/12)
    ＝137,543）。詎被上訴人僅以上訴人自八十八年一月一日起之年資計算，發給
    部分資遣費一萬八千三百三十九元，尚有一十一萬九千二百零四元未為給付，為
    此提起本件訴訟。
    被上訴人則以該公司在適用勞基法之前，並無「當時應適用之法令規定」或「各
    該事業單位自訂之規定」，可憑以計算資遣費；在適用勞基法後，始因應該法之
    實施而制定工作規則，依法律不溯及既往原則，就「適用勞基法前年資之資遣費
    」被上訴人本不受勞基法之拘束，自無須在工作規則中加以規定，該規則第十二
    ．四條就「適用勞基法前年資之資遣費」未為規定，並非有「適用前年資之資遣
    費優於勞基法」之意旨，則依兩造僱用合約書第十條、工作規則第十四．一條、
    勞基法第八十四條之二規定，在兩造協商未果前，被上訴人自無就上訴人適用勞
    基法前之年資，給付資遣費之義務等語，資為抗辯。
二、查本件被上訴人自八十八年一月一日起適用勞基法，並自是日起公布「全時人員
    工作規則」一份，而上訴人則自八十四年十月十六日起即任職於被上訴人臺中復
    興路分公司，兩造並於八十八年二月二十三日簽立「全時人員（原在職人員）僱
    用合約書」，至八十八年六月十八日被上訴人終止兩造間之僱用契約止，上訴人
    之服務年資共計三年八個月又三天，平均薪資為三萬六千六百七十八元；被上訴
    人於終止雙方僱用契約後，業已給付上訴人自八十八年一月一日起至八十八年六
    月十八日止之資遣費一萬八千三百三十九元等情，有行政院勞工委員會八十七年
    十二月三十一日臺八十七勞動一字第０五九六０四號公告(二)一紙、全時人員工作
    規則一份、勞工保險卡、管理組工作時間表各一紙、全時人員（原在職人員）僱
    用合約書一份附卷可稽，並為兩造所不爭執，自堪信為真實。
三、本件兩造之爭執重點在於被上訴人是否有給付上訴人於適用勞基法前年資之資遣
    費義務？茲說明如下：
（一）按於勞動關係領域內，為求經營之效率，有必要將勞動條件及服務規律等契約
      內容，以統一化、定型化方式處置，工作規則即係基此而制定。而依我國勞動
      關係之實態，工會組織率低，團體協商未受重視，故勞資雙方締結勞動契約時
      ，通常未對勞動契約之內容詳加約定，呈現空白狀態，均由雇主依勞基法第七
      十條規定單方制定、報請主管機關核備之工作規則填補之，勞資雙方對於工作
      規則係規範勞動條件之最重要依據，亦均有共識，並同受工作規則之拘束。是
      以雇主若明示將工作規則納入勞動契約之內容，於締約前並有讓勞工審閱之機
      會，則在勞工同意簽訂勞動契約時，應認該工作規則已成為勞資雙方契約之一
      部分。惟因工作規則係雇主單方制定，處於經濟地位弱勢之勞工就其內容無從
      置喙，性質上相當於近代資本主義社會企業交易界普遍利用的「一般契約條款
      」，某程度上具有定型化契約之成分，故在解釋工作規則時，除應受勞基法第
      七十一條之規範外，自應併就定型化契約所受之規制予以斟酌。
（二）經查，被上訴人為配合自八十八年一月一日起適用勞基法，乃交付「全時人員
      工作規則」一份予上訴人，經上訴人審閱後，兩造始於同年二月二十三日簽立
      「全時人員（原在職人員）僱用合約書」等情，已如前述，而依上開僱用合約
      書第十條：「補充規定：本僱用合約如有未規定或規定不完全之事項，悉依勞
      動暨相關法令規定，以及公司之工作規則等規定辦理」，揆諸前揭說明，堪認
      兩造有以被上訴人發給之工作規則，作為雙方勞動契約內容之合意至明。
（三）依被上訴人公布之全時人員工作規則第十二．四條規定：「資遣費：公司對依
      照第十二．二條規定而資遣之員工，應按下列規定發給資遣費：(一)於本公司繼
      續工作每滿一年，發給相當於一個月平均工資之資遣費。(二)依前款計算之剩餘
      月數或工作未滿一年者，以比例計給之未滿一個月以一個月計算」，同規則第
      十三．三條規定：「退休金：員工退休時之退休金給與標準如下：(一)員工於本
      公石之工作年資，每滿一年給與兩個基數，但超過十五年之工作年資，每滿一
      年給與一個基數，最高總數以四十五個基數為限。未滿半年者以半年計，滿半
      年以一年計。(二)依第十三．二條第(二)款規定強制退休者，其心神喪失或身體殘
      廢如係因執行職務所致時，依前款規定加給百分之二十之退休金。(三)退休金之
      基數為員工於退休前六個月計算之一個月平均工資，或依法令所條改之其他標
      準。(四)於本公司納入勞動基準法適用行業前已在職之員工，其於適用前年資之
      退休金，依相關法令計算辦理。」由於該工作規則就資遣費部分並未如第十三
      ．三條第(四)項將員工之年資區分為適用勞基法前或後，而為不同之處理，上訴
      人乃據以主張被上訴人顯係將資遣費及退休金作不同之處理云云，被上訴人則
      否認之，並以前揭情詞置辯。按解釋意思表示，應探求當事人之真意，不得拘
      泥於所用之辭句，民法第九十八條定有明文。又按契約應以當事人立約當時之
      真意為準，而真意何在，又應以過去事實及其他一切證據資料為斷定之標準，
      不能拘泥文字致失真意，最高法院十九年度上字第四五三號判例可資參照。經
      查：
  １、被上訴人業已表明：工作規則係被上訴人為因應勞基法之適用，始於適用勞基
      法後所制定，只能適用於八十八年之後所存在之僱用關係。適用勞基法之前，
      被上訴人並無給付資遣費之義務，自無須在工作規則中就適用勞基法前年資之
      資遣費，予以規定，非謂該工作規則有優於勞基法之意旨等語。
  ２、被上訴人又陳稱該公司於納入勞基法前，針對退休金原已有明文規定等語，並
      提出麥當勞政策檔案各一份、公司變更登記事項卡一紙為證，堪信屬實。故被
      上訴人辯稱：在勞基法實施後，就原依被上訴人規定享有之退休金，有必要予
      以處理及說明，始於工作規則第十三．三條第(四)項規定：「於本公司納入勞動
      基準法適用行業前已在職之員工，其於適用前年資之退休金，依相關法令計算
      辦理」，期使員工明白：適用勞基法前年資之退休金，仍將依據先前所訂定之
      規定加以給付等語，即堪採信。
  ３、被上訴人又以：基於退休金與資遣費同樣會增加雇主之人事成本，如雇主在經
      營正常之情形下，發放退休金時尚且要區分適用勞基法前後年資而為計算，何
      以在雇主經營困難或員工工作能力不能勝任之情形下而資遣勞工時，雇主反而
      要加重自己的負擔，就「適用勞基法前年資」仍「比照勞基法發給資遣費」？
      殊無理由等語置辯。基於法律不溯及既往原則，被上訴人於適用勞基法前，本
      無須負擔勞基法上之各項義務（包括資遣費之給與），而企業者又恆以減低成
      本，增加利潤作為經營目標，再考之勞基法第八十四條之二立法過程，資方均
      主張就適用勞基法前後之年資應分段適用，以免突然增加雇主之負擔，對於一
      體適用該法資遣費之規定，則激烈反對等情，被上訴人上開所辯，核與情理無
      違，足徵被上訴人應無就適用前年資之資遣費，亦併予適用工作規則第十二．
      四條計算之意思，至臻明確。
  ４、參以被上訴人確係自八十八年一月一日始列入勞基法之適用範圍，並於適用後
      始公布工作規則，於適用勞基法前從未發給任何資遣費等情，均為兩造所不爭
      執，益證被上訴人辯稱於制定工作規則時，並非有意將資遣費與退休金為不同
      之處理，其本意乃在就適用勞基法後年資之資遣費而為規定等語，應屬無訛。
（四）又按當事人對於必要之點，意思一致，而對於非必要之點，未經表示意思者，
      推定其契約為成立，關於該非必要之點，當事人意思不一致時，法院應依其事
      件之性質定之，民法第一百五十三條第二項定有明文。上訴人就工作規則第十
      二．四條文義之理解，主張資遣費之發給係有別於退休金，不分適用勞基法前
      後年資，均併為計算等語，被上訴人則以該條規定僅係適用於適用勞基法後之
      年資等語置辯，可知兩造就資遣費部分，此一勞動契約非必要之點，意思表示
      並不一致，依上開法條規定，自應由法院依事件之性質定之。經本院審酌被上
      訴人自八十八年一月一日始列入勞基法適用範圍，上開工作規則亦係八十八年
      一月一日始公布，在此之前並無可資適用之法令據以計算資遣費，被上訴人亦
      無自訂規定，則「適用勞基法前年資之資遣費」部分，本即非被上訴人依勞基
      法所需處理之事項；又依勞基法第八十四條之二規定：「．．．適用本法前之
      工作年資，其資遣費及退休金給與標準，依其當時應適用之法令規定計算；當
      時無法令可資適用者，依各該事業單位自訂之規定或勞雇雙方之協商計算之。
      適用本法後之工作年資，其資遣費及退休金給與標準，依第十七條及第五十五
      條規定計算。」已明示採分段適用而非一體適用，被上訴人就該工作規則第十
      二．四條規定之解釋，核與勞基法第八十四條之二規定即相符合，而解釋之結
      果亦未對上訴人造成任何不利益變更；再者，上訴人在適用勞基法前，原無請
      求資遣費之權利，於適用勞基法後，就適用勞基法前之年資，法律既已明定可
      由勞雇雙方協商之，較之被上訴人於適用勞基法後始僱用之員工，在請求資遣
      費之計算上，已有相當之保障，所請領之金額非完全與後者相同，並無不公平
      之情事等一切情狀，認兩造間就適用勞基法前年資之資遣費，應不在工作規則
      第十二．四條規範之範圍，始稱允當。
（五）綜上所述，上訴人於適用勞基法前年資之資遣費，既未經兩造約定於僱用合約
      書及工作規則內，自應依該僱用合約書第十條：「本僱用合約如有未規定或規
      定不完全之事項，悉依勞基法暨相關法令規定，以及公司之工作規則等規定辦
      理」，工作規則第十四．一條：「本規則如有未盡事宜，悉依勞基法及相關法
      令規定辦理。」之規定，參照勞基法第八十四條之二規定處理之，易言之，即
      應由兩造協商解決。在本件中，兩造仍未就上訴人於適用勞基法前年資之資遣
      費達成協議一節，為兩造所不爭執，則依法被上訴人自尚無給付此部分資遣費
      之義務。
四、從而，上訴人依工作規則第十二．四條，請求被上訴人給付適用勞基法前年資之
    資遣費一十一萬九千二百零四元及自起訴狀繕本送達翌日起至清償日止，按年息
    百分之五計算之法定遲延利息，洵屬無據，不應准許，所為假執行之聲請亦失所
    附麗，應併予駁回。原審判決雖非以上開理由，駁回上訴人之訴及假執行之聲請
    ，然就判決結果而言，與法尚屬無違。上訴意旨指摘原判決不當，求予廢棄改判
    ，為無理由，應予駁回其上訴。
五、至兩造其餘攻擊或防禦方法，經本院斟酌後，認為均不足以影響本判決之結果，
    自無逐一詳予論駁之必要，附此敘明。
據上論結，本件上訴為有理由，依民事訴訟法第四百三十六條之一第三項、第四百四
十九條第二項、第七十八條，判決如主文。
中      華      民      國    八十九    年     十一    月       三      日
                              臺灣臺中地方法院民事第三庭
~B審判長法官  林清鈞
~B法      官  許冰芬
~B法      官  莊嘉蕙
右為正本係照原本作成
不得上訴。
中      華      民      國    八十九    年     十一     月      三      日
~B法院書記官


司法院資訊處製作；財團法人民間司法改革基金會備份。
